臺灣臺南地方法院民事判決　　　　　　　95年度訴字第1375號
原　　　告　甲○○○
　　　　　　丁○○
兼前列二人
訴訟代理人　戊○○
被　　　告　曾冠霖即臺南縣私立慈暉養護之家
訴訟代理人　洪梅芬律師
　　　　　　李季錦律師
　　　　　　涂欣成律師
被　　　告　丙○○
上列當事人間請求侵權行為損害賠償事件，經本院於民國96年7
月31日言詞辯論終結，判決如下：
    主  文
被告應連帶給付原告甲○○○、丁○○各新台幣伍拾柒萬玖仟零
參拾伍元、給付原告戊○○新台幣伍拾捌萬肆仟柒佰捌拾柒元，
及均自民國九十五年九月二十八日起至清償日止，按年息百分之
五計算之利息。
原告其餘之訴駁回。
訴訟費用新台幣肆萬零貳佰貳拾玖元，其中新台幣貳萬零壹佰壹
拾伍元由被告連帶負擔，餘由原告負擔。
本判決第一項於原告甲○○○、丁○○、戊○○各以新台幣壹拾
玖萬參仟元、壹拾玖萬參仟元、壹拾玖萬伍仟元供擔保後，得假
執行；但被告如以新台幣伍拾柒萬玖仟零參拾伍元、伍拾柒萬玖
仟零參拾伍元、伍拾捌萬肆仟柒佰捌拾柒元分別為原告甲○○○
、丁○○、戊○○預供擔保後，得免為假執行。
原告其餘假執行之聲請駁回。
    事 實 及 理 由
一、原告起訴主張：
   1、被告曾冠霖即台南縣私立慈暉養護之家（下簡稱慈暉養護
      之家）於民國93年9月23日以前，向台南縣社會局申請收
      容之老人人數為42人，惟竟違規超收老人人數達50人以上
      ，且於93年9月22日至同年月23日即本件事發該時段亦均
      未依「老人福利機構設立標準」第23條第1項規定配置合
      法之充足人力，更無其他可隨時觀察老人動靜之視聽器材
      ，俾隨時注意並予以妥適看護被分置於數房間之老人的生
      活及行動狀況，避免收容之老人有摔倒或有其他危險之狀
      況發生，致收容之老人即雙眼失明之訴外人黃蔡秀鸞於93
      年9月22日晚上11時許，從被告養護之家之床上站起來，
      沿著床邊牆壁摸索行走時，仍無服務人員發現，致其摔落
      於地，頭部受有外傷、後枕部裂傷等傷害，並有嘔吐及後
      腦腫脹之情況，詎被告慈暉養護之家受僱護士即被告丙○○明知該人已有腦震盪、顱內出血之病徵，竟未將訴外人
      黃蔡秀鸞送醫觀察急救，亦未通知其家人，致使訴外人黃
      蔡秀鸞因未及時救治而陷入重度昏迷並不醒人事，遲至同
      年月23日清晨6時許，始發覺訴外人黃蔡秀鸞已昏迷且無
      意識，才送奇美醫院急救，但訴外人黃蔡秀鸞已因顱內出
      血延遲送醫之故，延至同年月27日晚上10時許死亡，經台
      灣台南地方法院檢察署檢察官相驗訴外人黃蔡秀鸞死亡原
      因為：「意外仰跌致頭背枕骨部挫傷及裂傷，引致顱內出
      血合併中樞衰竭死亡」，顯見被告對訴外人黃蔡秀鸞之重
      傷並致死亡，實有過失。而原告等人為黃蔡秀鸞之子女，
      就訴外人黃蔡秀鸞之重傷死亡，計由原告戊○○支出醫療
      及特別護士等費用5,752元，喪葬費23,7105元則由原告三
      人平均支出，另原告各請求精神慰撫金120萬元，並依民
      法第184條第1項前段、第184條第2項前段、第185條第1項
      前段、第188條第1項前段、第192條第1項、第194條等規
      定，提起本件訴訟，聲明求為判決：被告應連帶給付原告
      甲○○○、丁○○各1,279,035元、給付原告戊○○1,284
      ,787 元，及均自起訴狀繕本送達翌日（95年9月28日）起
      至清償日止，按年息百分之五計算之利息，原告並願供擔
      保請准宣告假執行等情。
   2、對被告答辯之陳述：
     A、按被告慈暉養護之家明知其向台南縣政府申請立案收容
        之人數為42人，自不得超收收容人數，竟違規超收老人
        人數達50人以上，使服務人員無暇同時照護所收容之老
        人，凡此亦有證人己○○、乙○○之證述及被告丙○○
        之陳稱可稽；另依被告慈暉養護之家提出之「九十三年
        度台南縣私立老人福利機構評鑑聯合審查會會議記錄」
        ，該決議之第三點係記載：「另查有違規超收或超床事
        實，且該違規超收或超床比例為原核准立案床位數20%
        以上者，則不列為優等及甲等機構…。」可知依該決議
        係指有違規超收或超床比例達原核准立案床位數20%以
        上者，不列為優等及甲等機構而言，非謂養護中心可有
        原核准立案床數20%之增減空間；又依「老人福利機構
        設立標準」第23條第1項規定：「小型養護機構應置工
        作人員並符合下列規定：…。二、護理人員：得以專任
        或特約方式辦理，機構內隨時保持至少有一位護理人員
        值班。三、服務人員：每養護八位老人應置一人，負責
        老人日常照顧服務。機構內隨時保持至少有一位服務人
        員值班」。上揭人員比例規定係基於維護機構服務品質
        ，保障就養老人之權益與福祉所訂，並無日、夜間及假
        日之分，小型老人養護機構自應依該規定進用相關專業
        人員與人力。茲查被告慈暉養護之家於本件事發該時段
        ，當天晚班僅有綽號叫阿蓮及證人己○○兩位服務人員
        照料慈暉養護之家收容之50多位老人，而被告丙○○係
        護理人員僅上班至晚上12時，過後並無值班，顯見被告
        慈暉養護之家確未依上開「老人福利機構設立標準」第
        23條第1項規定配置合法之充足人力，更無其他可隨時
        觀察老人動靜之視聽器材，俾隨時注意並予以妥適看護
        被分置於數房間之老人的生活及行動狀況，顯見被告慈
        暉養護之家亦有違反上開保護他人之法律，而自有過失
        。
     B、另原告雖曾將其母親即訴外人黃蔡秀鸞送至被告慈暉養
        護之家二、三星期後，始正式與被告慈暉養護之家簽訂
        契約，然此係恐訴外人黃蔡秀鸞不能適應該慈暉養護之
        家之生活，故始有上開二、三星期之調適，且原告既非
        被告慈暉養護之家之負責人或行政管理人員，對被告慈
        暉養護之家之設備、編制及人員訓練自無任何決定權，
        故自不能以原告當初將其母親送至被告慈暉養護之家而
        未立即簽約，即稱原告對被告慈暉養護之家之設備、編
        制及人員訓練均認可同意，故被告慈暉養護之家執此作
        為其無過失之理由，自不足採。茲被告慈暉養護之家既
        違法超收老人人數，且亦未配置充足或相當人力之服務
        人員及值班護士，更無其他可隨時觀察老人動靜之視聽
        器材，則其將收容之50多位老人分置在八個房間，當晚
        並僅使兩位服務人員照料之，衡之一般客觀經驗法則，
        僅有兩位服務人員照料分置在八個房間之50多位老人，
        勢必無法同時看護照料兼顧之，於所收容之老人有危險
        之動作時，勢將難以及時發現制止，則依吾人智識經驗
        判斷，該收容之老人自有因此發生意外之通常可能性，
        則訴外人黃蔡秀鸞既因而發生上開意外受傷致死，自顯
        與被告慈暉養護之家上開違法及過失行為有相當因果關
        係；況經台灣台南地方法院檢察署相驗認為被害人黃蔡
        秀鸞死亡原因之「先行原因」，為「頭背枕骨部挫傷及
        裂傷」、「自行意外仰跌致傷」，益徵訴外人黃蔡秀鸞
        之死亡確與被告慈暉養護之家之上開過失行為有相當因
        果關係。
     C、再者，民法第188條第1項但書規定之「監督係指對勞務
        之實施方式、時間及地點加以指示或安排。僱用人有此
        監督權即足，並不必行使。」（孫森焱著˙新版民法債
        編總論˙上冊˙第296頁第2行˙91年11 月修訂版）。
        茲被告慈暉養護之家之護理人員丙○○及服務人員，係
        當時由被告慈暉養護之家所僱用，且對渠等所提供之勞
        務亦有其上班之時間及地點，足徵被告慈暉養護之家對
        其當時所僱用之護理人員丙○○及其他服務人員已有監
        督權，故被告慈暉養護之家猶執曾冠霖無護理背景辯稱
        其無違背選任監督云云，自屬無稽。
     D、又當日看護己○○已見到訴外人黃蔡秀鸞有嘔吐及後頭
        部腫脹等情，而護理長乙○○於本件之刑事地院審理中
        亦證稱：「…，以我們的專業有嘔吐、後腦有腫脹，就
        應懷疑是腦震盪，…。」等語，則本件事發時，被害人
        黃蔡秀鸞既有嘔吐及後腦腫脹等疑似腦震盪之現象，被
        告丙○○其為護理人員，竟未將被害人黃蔡秀鸞送醫急
        救觀察，亦未立刻通知其家人處理，致使當時仍有意識
        之被害人黃蔡秀鸞因未及時救治而陷入重度昏迷，遲至
        同年月23日清晨6時許始發覺才送醫急救，而延至同年
        月27日晚上10時左右不治死亡，則被告丙○○對訴外人
        黃蔡秀鸞重傷後之死亡實同亦有過失。
     E、又縱認訴外人黃蔡秀鸞有如被告慈暉養護之家所稱之訴
        外人黃蔡秀鸞送醫之時間早晚並不會影響其死亡結果云
        云；惟衡之一般客觀經驗法則，病患有狀況時，越早送
        醫治療，其治癒的可能性及機會越高，且亦較有可能避
        免事態之擴大或得對病患之狀況加以控制。茲被告丙○○上開過失行為，既使被害人黃蔡秀鸞從有生命之意識
        狀態下，陷入重度昏迷之無意識狀態，顯然形同已剝奪
        訴外人黃蔡秀鸞得有意識之生命或存活期間或治癒之機
        會，亦即被告丙○○顯亦侵害訴外人黃蔡秀鸞之生命權
        ，是被告丙○○上開過失行為，實亦與訴外人黃蔡秀鸞
        之死亡有相當因果關係，故原告自得依民法第184條第1
        項前段規定請求被告丙○○賠償，並得依民法第188條
        第1項前段及第185條第1項前段等規定向被告慈暉養護
        之家及被告丙○○請求連帶賠償。
     F、查被害人黃蔡秀鸞為原告等人之母親，係於民國四、五
        十年代生育原告等人，適值台灣民生物質缺乏及生活艱
        困之時代，原告之母親不辭劬勞、含辛茹苦將原告等人
        撫養長大，嗣原告之母親黃蔡秀鸞於92年間漸有失智等
        情形，原告載送其求醫仍未見改善，又因原告之母親罹
        有糖尿病，三餐須注射胰島素，用以控制血糖，原告等
        人本想僱用外勞隨時看護母親黃蔡秀鸞，然又恐原告等
        人白天因工作關係不在母親身旁，擔心若該外勞對原告
        母親注射胰島素不當，或利用原告之母親雙眼失明而三
        餐給予粗食或虐待，將可能造成無法彌補之遺憾，乃徵
        得母親之同意，於93年7月間尋一有護士照料且離家不
        遠之「慈暉養護之家」暫時安養原告之母親，原告則每
        隔一、二天左右即前往探視母親，俾與母親同享親子間
        之天倫之樂並盡人子之孝思。不料竟因被告等人之過失
        行為，致原告等人頓與其母親天人永隔，連與母親最後
        一面之話別均不能之，致使原告等人於中秋節之前夕即
        93年9月27日晚上無法再與母親同享中秋佳節之到來，
        反於佳節前夕頓臨母親之死亡，而於哀痛中趕辦喪事，
        子欲養而親不在，尤於中秋佳節慶團圓之前夕頓遭親人
        之死別，其哀傷痛楚豈能以言語道。然親人一旦死亡，
        即無多少回復之可能，故原告等人各請求上開精神慰撫
        金120萬元，應尚合理而不為過。
二、被告慈暉養護之家則以：
   1、被告慈暉養護之家並無違法超收收容人之情事，且依內政
      部所頒定之老人福利機構設立標準第六條第二項規定，私
      立小型老人福利機構應符合下列規定之規模，養護機構或
      安養機構：收容老人人數為五人以上，未滿五十人。是以
      ，即使本件事發時係如乙○○於偵查中依警方提出之現場
      圖一一統計，得出事發時被告慈暉養護之家收容五十位老
      人，然此亦尚未違反上該老人福利機構設立標準第六條第
      二項規定之五十人上限，因此，被告慈暉養護之家並無違
      法超收之行為。何況，該慈暉之家係經政府立案之老人安
      養機構，有台南縣政府頒發之立案證書可稽，而依九十三
      年度台南縣私立老人福利機構評鑑聯合審查會會議紀錄決
      議可知，若違規超收或超床比例為原核准立案床數20% 以
      上者，則不列為優等及甲等機構，而依該會議紀錄決議得
      知，被告曾冠霖所經營之慈暉養護之家為甲等機構，足見
      慈暉之家並未超收超過20%(即五十位老人之上限)，故慈
      暉之家並無違法超收之情事。
   2、次查，依上開設立標準第23條第一項規定「小型養護機構
      應置工作人員並符合下列規定：一、主任：應置一人，綜
      理機構業務。二、護理人員：得以專任或特約方式辦理，
      機構內隨時保持至少有一位護理人員值班。三、服務人員
      ：每養護八位老人應罝一人，負責老人日常照顧服務。機
      構內隨時保持至少有一位服務人員值班。」故依該規定，
      小型養護機構內應隨時保持至少有一位護理人員及一位服
      務人員值班；每養護八位老人應置一位服務人員，負責老
      人日常照顧服務。再依台南縣政府以府社福字第09600521
      49函發予慈暉之家之函文表示：「有關照顧服務員與養護
      院民之照顧比，以1比8遴用，係採總額人員配置方式，即
      機構配置照顧服務員總數符合規定比例即可，並未規範隨
      時保持所定人員配置比例，惟為顧及夜間照顧品質及安全
      ，內政部研擬老人福利機構設立標準修正草案將依照顧服
      務員之數量及區分日、夜間狀況分別檢討，以作為機構收
      容人數之管理配套措施」。可知現行老人福利機構設立標
      準就照顧服務員與養護院民之計算比例，係以養護機構所
      僱請服務員之總人數與養護院民之比例為1比8為合法比例
      ，以本件慈暉之家所僱請服務員總人數為8人而言，縱使
      收容養護之老人有50人，其比例亦合於1比8之法令規定。
      另者，本件事發當時是93年9月22日晚間11時許，被告慈
      暉養護之家當時有護士即被告丙○○一位值班。加以當日
      夜間服務人員有己○○及裴氏蓮二位值班，因此被告慈暉
      養護之家當天「晚上」人員之配置完全合乎規定。而慈暉
      之家當時入住老人人數即使採最不利被告之56位計算，以
      慈暉之家僱有三個護士，八個看護，一個司機，一個廚房
      工作者而論，慈暉養護之家於事發當時「白天」人員之配
      置，亦完全合乎老人福利機構設立標準之規定。退步言，
      即使慈暉之家違反老人福利機構設立標準第六條第二項五
      十人上限之規定，但此乃該老人福利機構違反老人福利機
      構設立標準此一行政規則，而使評鑑級等降低之問題，並
      非以違法超收即當然認定老人福利機構就收容人之死亡有
      直接因果關係。
   3、原告之母黃蔡秀鸞每次要下床時都會按下裝置於其床邊牆
      上之呼叫鈴，由院內看護或護士扶其下床。然在93年9月2
      2日事發當晚，黃蔡秀鸞並未按呼叫鈴致自己摔落床下，
      再按黃蔡秀鸞在當日白天曾與另一名老人陳專 (黃蔡秀鸞
      親戚)發生爭執，情緒很躁動，於是護理長乙○○曾予黃
      蔡秀鸞鎮靜藥物以穩定其情緒，其家人並囑咐看護人員讓
      其聽佛經幫其穩定情緒，且當晚就寢前，看護人員怕其有
      躁動行為危害其身體，甚且特別再以布條將黃蔡秀鸞之身
      體約束，此亦有己○○之證詞及丙○○之陳述可稽。因此
      ，被告僱請之人員實已盡到防止黃蔡秀鸞掉落之注意義務
      。不料其仍掙脫看護人員對其所作之約束，而站在床上行
      走，致踩空而自行摔落床下。且據台灣台南地方法院檢察
      署相驗屍體證明書所載，原告之母黃蔡秀鸞係「自行意外
      仰跌致傷」，而非外力所致，可見被告對黃蔡秀鸞之仰跌
      並無過失。況且，本件原告等家屬所委託者乃「一般委託
      養護型之照護契約」，所交付者僅是每月17﹐000元之費
      用 (包括膳食費、住宿費、服務費及維護費等)，並未另
      外約定使用「24小時特別看護」，被告如承諾提供黃蔡秀
      鸞「24小時特別看護」服務，不可能只收原告每月區區17
      ﹐000元費用，而應收每月高達七、八萬元之特別看護費
      用，是以原告交付慈暉之家之費用，被告並無提供24小時
      特別看護服務之義務。是此，慈暉養護之家之服務及設備
      皆合法、適當，亦經原告知情同意；且本件事發當日，被
      告所屬看護人員曾予黃蔡秀鸞鎮靜藥物以穩定其情緒，其
      家人並囑咐看護人員讓其聽佛經幫其穩定情緒；看護人員
      並有用布條把黃蔡秀鸞的身體約束，特別將床拉起，並將
      輪椅倚靠床緣缺口，以盡防止其掉落之注意義務。而原告
      等家屬所委託者乃「一般委託養護型之照護契約」，而非
      「24小時特別看護」之一對一服務，事發當晚，黃蔡秀鸞
      並未按呼叫鈴呼叫看護人員協助下床，看護人員於黃蔡秀
      鸞自行掙脫時未予制止，乃因黃蔡秀鸞未呼叫，而一般醫
      院之住院病人如未呼叫，護理人員也無從發現。故被告對
      於防止黃蔡秀鸞之掉落，已盡其依契約所應注意之義務，
      被告對此並無過失。
   4、被告所雇用之護理人員即本件另一被告丙○○於事發當時
      對黃蔡秀鑾仰跌於地後，除立即查看其頭部與四肢有無外
      傷、測量心跳、脈搏、血壓、瞳孔反應及對其微腫之頭部
      予以冰敷等處置外，並持續每15分鐘對其測量、觀察與紀
      錄，共三次，嗣則每半小時1次，而測量所得之各項指數
      均在正常值範圍之內，丙○○該等對黃蔡秀鸞之護理處置
      並無過失，且根據奇美醫院神經外科主治醫師葉昭宏之專
      業意見，對照黃蔡秀鸞自床上仰跌於地後之情狀，被告丙○○對黃蔡秀鸞所作之種種觀察紀錄及處理措施，均無不
      當，是以丙○○在黃蔡秀鸞仰跌後之後續處理過程中並無
      過失。
   5、縱使鈞院於審理後仍認定被告丙○○對黃蔡秀鸞仰跌後之
      處理有所過失，惟被告曾冠霖對於僱用之護理人員丙○○
      之選任監督並無過失，蓋被告所屬之護理長乙○○不僅於
      開會時會交待護理值班事宜排定應值班處理之護理人員，
      甚且於非其工作時間之半夜三點尚會主動打電話至慈暉之
      家關心監督院內狀況，實不可謂其對該院之護理事宜監督
      管理上有何疏失。加以被告曾冠霖因未具備護理背景無法
      參與慈暉之家護理相關工作，因此被告聘僱從事護理工作
      數年而具有豐富護理專業知識之胡藹萍、丙○○等合格護
      理人員，為其處理慈暉之家之護理相關事宜，而乙○○、
      丙○○等護理人員在被告要求下，均能於執行職務之際克
      盡職守無所懈怠，因此，被告在選任監督其所雇用護理人
      員一事，並無過失之情事。再者，因被告毫無護理背景，
      被告對於慈暉之家養護人之護理工作事宜，並無表示意見
      之專業能力，且被告遲至93年9月23日上午6時許始知悉黃
      蔡秀鸞仰跌受傷之情事，因此若徒以丙○○在屬護理專業
      領域判斷處置之過失，而認定被告選任監督丙○○亦有所
      過失，不僅不合常理，且對選任監督受僱人已盡其能力所
      及注意能事之被告曾冠霖，實有萬分之不公允。
   6、退萬步言，縱使被告曾冠霖及其受僱人丙○○有以上過失
      行為，該等過失行為與黃蔡秀鸞之死亡結果間須有因果關
      係，且該等因果關係應由原告盡舉證責任，況本件黃蔡秀
      鑾死亡之最直接原因，乃在於黃蔡秀鸞自行掙脫慈暉之家
      看護人員對其所為之約束，並當其於床上行走之際，因本
      身之不注意而仰跌於地使自身受傷所致。且黃蔡秀鸞雖係
      一位七十四歲之長者，然其辨識之能力仍與常人相同，其
      若有下床之必要，即應與平常一樣，按下裝置於其床邊牆
      上之呼叫鈴，由院內看護人員扶其下床才是，惟黃蔡秀鸞
      並未如此作，終致其自身仰跌於地受傷，進而造成死亡之
      結果。被告對黃蔡秀鸞死亡結果雖至感遺憾，惟被告在本
      件中仍須沉痛的抗辯，黃蔡秀鸞死亡結果之最大原因，乃
      其自身過失行為所致。因此，本件被告縱有任何原告所指
      稱之過失行為，該等行為與黃蔡秀巒之死亡結果並無因果
      關係。
   7、縱本件經鈞院審理後仍認定被告有過失行為，且被告之過
      失行為與黃蔡秀鸞之死亡結果間有相當因果關係，原告對
      被告所請求之損害賠償金額亦過高，且訴外人黃蔡秀鸞對
      於其死亡結果亦有具因果關係之過失行為，已如前述，是
      以，依上開民法第217條第1項規定及最高法院判例意旨所
      示之公平原則，本件被告所請求之精神慰撫金、殯葬費、
      醫療費等金額均得以減輕或免除等語，資為抗辯，並聲明
      求為判決：駁回原告之訴，如受不利判決，被告願供擔保
      ，請准宣告免假執行。
三、被告丙○○則以：93年9月間伊任職於被告慈暉養護之家，
    有合格之護理師執照，訴外人黃蔡秀鸞自床上跌下來時，伊
    在樓上宿舍，經看護己○○通知立即前去察看，當時訴外人
    黃蔡秀鸞有靠在伊手臂上，經伊檢驗後，訴外人黃蔡秀鸞沒
    有裂傷，否則伊衣服上就會染到她的血跡，而伊問她疼痛問
    題時，她都能清楚回答，顯見意識清楚，雖當時看護己○○
    有告訴伊訴外人黃蔡秀鸞有嘔吐，但伊當時檢查訴外人黃蔡
    秀鸞身上及其身旁均無嘔吐物，加上看護有時會有誇大描述
    ，伊無法判斷其所說是否真正，但伊認為訴外人黃蔡秀鸞四
    肢、脈搏、瞳孔反應等均屬正常，需六至八小時之觀察才足
    以研判是否為腦震盪或顱內出血等情，因此伊只交代看護冰
    敷，及定時量血壓即可，直到清晨看護說訴外人黃蔡秀鸞叫
    不醒時，伊立即將訴外人黃蔡秀鸞送醫處理，故伊對訴外人
    黃蔡秀鸞之照護並無疏失。縱認伊有疏失，原告請求金額過
    高，伊無力負擔等語，資為抗辯，並聲明求為判決：駁回原
    告之訴，如受不利判決，被告願供擔保，請准宣告免為假執
    行。
四、本件經本院整理證據資料後，兩造對下列事項均無爭執：
   1、被告曾冠霖即台南縣私立慈暉養護之家於91年10月間經台
      南縣政府核准設立登記，被告丙○○則為慈暉養護之家所
      聘僱之護理人員（直至95年7月間離職），該養護之家於
      立案時經台南縣政府核定之收容老人人數為42床。
   2、原告於93年7月間與被告曾冠霖即慈暉養護之家訂立老人
      照護契約，同時便將彼等之母即訴外人黃蔡秀鸞（18年10
      月24日生）送入慈暉養護之家，居住於可容納十人之房間
      內，由被告曾冠霖即慈暉養護之家照料其全日之生活起居
      。訴外人黃蔡秀鸞入住慈暉養護之家時，已患有雙目失明
      、糖尿病、高血壓、老人失智症等病症，然其除上下床行
      動略為不便，需人協助推坐輪椅以便下床活動外，尚無須
      24小時臥床。
   3、嗣訴外人黃蔡秀鸞於93年9月22日晚上11時許，突自其床
      上以臉部朝上方式摔落地面，致其後頭部因碰撞產生血腫
      ，當日值夜班之外傭即訴外人己○○發現其仰躺於其床邊
      地面後，隨即呼叫被告丙○○前來處理，然彼等除為其置
      放冰枕、定時量血壓外，並未為其他處置。迄至翌日清晨
      6時許，訴外人己○○欲喚醒訴外人黃蔡秀鸞時，發覺訴
      外人黃蔡秀鸞已昏迷不省人事，乃再度通知被告丙○○，
      由被告丙○○陪同訴外人黃蔡秀鸞送往台南縣永康市奇美
      醫院急救，並由被告曾冠霖即慈暉養護之家通知原告。到
      院時，經醫師診斷訴外人黃蔡秀鸞有頭部外傷、顱內出血
      40ml、意識昏迷等情，隨即接受開顱手術清除血塊治療，
      然其術後仍呈重度昏迷，延至同年月27日晚間10時許，因
      顱內出血合併中樞衰竭而不治死亡。
   4、訴外人黃蔡秀鸞死亡時，遺有原告即長女甲○○○、長男
      丁○○、三子戊○○等三人，而彼三人共同為訴外人黃蔡
      秀鸞支出喪葬費用237,105元，另原告戊○○並於訴外人
      黃蔡秀鸞就醫期間另支出醫療及特別護士費用共5,752元
      。
   5、被告丙○○及慈暉養護之家護理長即訴外人乙○○等二人
      ，於93年9月23日上午10、11時許，將記載訴外人黃蔡秀
      鸞於前一日晚間摔倒後有嘔吐及血腫等腦震盪現象之護理
      紀錄抽換掉，另以記載無前揭嘔吐及血腫等腦震盪現象之
      不實護理紀錄代之，彼二人並在該不實之護理紀錄上署名
      後歸檔，以掩飾其照顧黃蔡秀鸞之疏失責任，足生損害於
      訴外人黃蔡秀鸞及其繼承人等偽造文書犯行，業經台灣台
      南地方法院檢察署檢察官聲請簡易判決處刑（95年度偵字
      第1546號），並經本院刑事庭以95年度簡字第937號判處
      彼等拘役55日，並均緩刑二年確定。
   6、以上事實，有兩造分別提出之立案證書一份、奇美醫院診
      斷證明書一份、臺灣台南地方法院檢察署相驗屍體證明書
      一份、台灣台南地方法院95年度簡字第937號刑事簡易判
      決一份、原告甲○○○、丁○○、戊○○之戶籍謄本各一
      份、醫療及特別護士等單據四份、喪葬費用單據六份等影
      本在卷可證，並經證人己○○到院證述屬實（見本院95年
      12月5日言詞辯論筆錄），則此等事實自堪信為真實。
五、茲兩造有爭執者厥為：
   1、訴外人黃蔡秀鸞之死亡結果，是否因被告有過失之照護行
      為所致？
   2、原告所請求被告賠償之各項費用（包含醫療費、喪葬費、
      精神慰撫金等項）是否合理必要？以下分述之。
六、按因故意或過失，不法侵害他人之權利者，負損害賠償責任
    ；又受僱人因執行職務，不法侵害他人之權利者，由僱用人
    與行為人連帶負損害賠償責任。但選任受僱人及監督其職務
    之執行，已盡相當之注意或縱加以相當之注意而仍不免發生
    損害者，僱用人不負賠償責任，民法第184條第1項前段、第
    188條第1項分別定有明文。而上開民法第188條第1項但書規
    定，僱用人選任受僱人及監督其職務之執行是否已盡相當之
    注意，其所應注意之範圍，關於選任方面，著重於受僱人之
    技術是否純熟，性格是否謹慎精細；而關於監督方面，則在
    於受僱人職務之執行，是否已提示其應注意事項，有無派員
    督導等（最高法院87年度台上字第791號判決要旨參照）。
    是以，有關僱用人連帶賠償責任之成立，必以受僱人之行為
    客觀上足認與其執行職務有關，且具備民法第184條所定不
    法侵害他人之權利始足當之。查原告主張其母即訴外人黃蔡
    秀鸞之死亡結果，乃係被告慈暉養護之家及丙○○有過失之
    照護行為所致，亦即被告慈暉養護之家於事故前，即有超收
    其法定收容人數之老人，且未依規定設置充足之人力及相關
    設備等缺失，導致訴外人黃蔡秀鸞於93年9月22日深夜於床
    上走動時，均無人員制止及給予防護措施，待訴外人黃蔡秀
    鸞跌落地面後，被告復未依相關急救措施將訴外人黃蔡秀鸞
    儘速送醫及通知家屬，延至翌日訴外人黃蔡秀鸞已昏迷不醒
    後始行送醫，終至訴外人黃蔡秀鸞因延遲送醫不治死亡等情
    ，被告固不否認訴外人黃蔡秀鸞之死亡結果，係因其自床上
    失足跌落地面，受有顱內出血等傷害而發生死亡結果，惟否
    認渠等就訴外人黃蔡秀鸞之照護行為有何疏失，並以前詞置
    辯。本院查：
   1、按「私立小型老人福利機構應符合下列規定之規模：一、
      養護機構或安養機構：收容老人人數為五人以上、未滿五
      十人」「小型養護機構應置工作人員並符合下列規定：一
      、主任：應置一人，綜理機構業務。二、護理人員：得以
      專任或特約方式辦理，機構內隨時保持至少有一位護理人
      員值班。三、服務人員：每養護八位老人應置一人，負責
      老人日常照顧服務。機構內隨時保持至少有一位服務人員
      值班。」，為內政部頒訂之老人福利機構設立標準第6條
      第2項、第23條第1項所明定，換言之，只要是該設立標準
      第6條第2項所定義之私立小型老人福利機構，其收容人數
      應不得超過50人，且其需依同法規第23條第1項規定配備
      相當之人力資源。查被告慈暉養護之家於91年間立案時，
      經台南縣政府核准收容老人人數為42床一節，有前揭兩造
      不爭執事項所示，依此，被告慈暉養護之家即屬前揭法規
      所定義之私立小型老人福利機構，而證人即被告慈暉養護
      之家之前護理長乙○○於本院審理時亦證稱：伊於93年7
      月間任職於慈暉養護之家時，當時該養護之家有三名護士
      （含伊在內），加上其餘看護等工作人員，計有11人之多
      ，至於住民原為42人，最多達到48人，也曾經超過50 人
      ，但當時多為日間或2、3日短期看護需求之老人，嗣護士
      涂瑞英於93年8月間離職後，始由被告丙○○值大夜班，
      93年9月22日晚間即由被告丙○○於護理站上班至晚間12
      時，下班後則可回到其位於二樓之宿舍，但仍屬值班身份
      ，隨時待命等語（見本院96年7月3日言詞辯論筆錄），且
      台南縣警察局佳里分局於訴外人黃蔡秀鸞死亡後，因原告
      戊○○告訴被告偽造文書、過失致死等罪嫌而於95年11月
      28日至現場察看時，現場並無存在超過50個床位等情，亦
      有被告提出原告並無爭執之慈暉養護之家現場設計圖影本
      一份在卷可證，並經本院調取台灣台南地方法院檢察署95
      年度偵續字第45號偵查卷，核閱卷附現場照片10張、現場
      設計圖一份等文件屬實，是從證人乙○○證述情節及現場
      察看紀錄觀之，被告慈暉養護之家尚無全日收容超過50
      名老人情事，否則實難想像勉強將二名老人擠在一張單人
      病床之情，且輔之證人即當日值夜班看護之己○○證稱：
      93年9月22日當晚除伊之外，另有一名綽號阿蓮的看護也
      在值班，伊當晚在隔壁房間聽到碰撞聲音，立即趕赴訴外
      人黃蔡秀鸞床邊，並通知值班護士即被告丙○○前來處理
      等語（詳如兩造不爭執事項第3項所述），依此，被告慈
      暉養護之家平日配備11名之工作人員（尚不包含司機、廚
      房工作員等），夜間亦有二名看護及一名護士在機構內值
      班，此即與老人福利機構設立標準第23條規定相符，亦與
      內政部對該條所規範之小型養護機構夜間人力配置之釋示
      相同，此有內政部95年4月13日內授中社字第0950713609
      號函附於上開偵查卷可稽，尚難認被告慈暉養護之家收養
      老人人數，以及工作人員配備部分有何缺失。
   2、雖原告仍執證人己○○、乙○○等人於本院或檢察署之證
      述情節，主張被告慈暉養護之家確有超收老人至56或58人
      之多，且照護人員不應有日夜間區別，而夜間人員及養護
      機構設施明顯配備不足，更無論被告慈暉養護之家於網路
      公告上還表明是24小時照護，則其自是顯有疏失云云，經
      查，證人己○○固於本院審理時證稱：訴外人黃蔡秀鸞事
      故當日，被告慈暉養護之家收容達56個老人，而伊當晚照
      顧的老人為26個人，另有一名綽號阿蓮的看護看顧其餘老
      人等語（見本院95年12月5日言詞辯論筆錄），然查，證
      人己○○僅係看護身份，並不負責全院養護老人之控管，
      則以其事務分管範圍觀之，其所知悉的住院老人人數僅係
      大約值，未必為真實之當日老人住院人數，且縱認被告慈
      暉養護之家於訴外人黃蔡秀鸞事故當日確有超收住民情狀
      ，但以作為養護之家後送機構之醫院組織對照觀察，醫療
      機構超收病人情況亦時有所聞，更無論醫院尚且不得拒收
      病人，且醫院固有護士分三班制值班，但夜間值班人員確
      實少於日間工作人員，此係醫院多數員工仍以日間工作者
      居多，但從無人謂醫院人力配備必需日夜間均相同（內政
      部前揭函示亦說明工作人員配置確應有日、夜間之區別）
      ，再者，縱以醫院護理人員密集看護之情況下，仍曾發生
      著名作家三毛於醫院廁所內上吊自殺而無人及早發覺之情
      況，而今被告慈暉養護之家看護於訴外人黃蔡秀鸞跌落床
      下時刻，已立即趕赴現場處理，又何以責難為何無人隨侍
      在側以防止原告之母於床上走動？更無論以目前一般全日
      專人看護（純為陪伴及清理看護，非屬專業護理人員）之
      費用固定為2,200元至2,400元之間（半日為1,200元）一
      節，已為眾所周知之事實，以此計算24小時看護一個月之
      費用即高達72,000元，然原告每月支付被告慈暉養護之家
      關於訴外人黃蔡秀鸞之養護費用僅17,000元（尚且包含膳
      食費、住宿費、護理人員及看護服務費、維護費等全部費
      用）等情，復為兩造所不爭，則原告又從何要求被告慈暉
      養護之家應提供24小時全時照護？益有進者，原告於93年
      7 月間正式簽約送訴外人黃蔡秀鸞到被告慈暉養護之家接
      受照護前，已於93年5月間先行送訴外人黃蔡秀鸞到被告
      慈暉養護之家試住一段時日（雖原告稱此係讓其母適應其
      環境之故，且其非被告人員，自無從知悉被告人員或設備
      配置，亦無決定權利云云，然查，原告之母雙目失明，被
      告慈暉養護之家有無相關設施、人員配備，自應由欲將母
      親託付給他人照顧之原告等人為母親詳加注意及觀察，如
      該養護之家之設備、人員配置不能令其身為子女之原告滿
      意，至少原告仍得自行決定不應將母親送至此設備不週之
      養護之家），且原告復自陳渠等幾乎每日或下班時刻到院
      陪伴其母，則被告慈暉養護之家就有無於每間養護病房裝
      置監視設備、有多少人力配置，於其觀察期間以及探視期
      間均可一目了然，又何能於其母發生跌倒事件後，以此執
      為被告慈暉養護之家看顧老人能力之缺失？是原告前揭主
      張洵無足取。
   3、又查，93年9月22日晚間發現訴外人黃蔡秀鸞跌下病床之
      證人己○○另證稱：「（問：看到她跌倒後，如何處理？
      ）我去叫護士，丙○○。當時她頭部倒在地上，地上沒有
      流血，當時她身體都沒有插點滴。（問：當時旁邊的老人
      有講何話？）先在床上走，再跌倒，因為她的床在角落，
      看到她在床上走動，這是我聽其他老人講的。（問：看到
      她跌倒是何時？）晚上十一點四十五分。（問：看到她之
      後，是否將她移動？）我大聲喊叫護士，我並沒有離開她
      ，之後我扶她上床，當時我看到頭部後面腫一個很大的腫
      塊，過沒多久她就吐。（問：你喊叫之後，護士來做何處
      理？）丙○○過來量血壓，看看她身體的狀況，然後她就
      離開，準備下班了。我則因為黃蔡秀鸞有嘔吐及頭部後面
      有腫塊，我就為她準備冰枕，之後我就去照顧其他老人。
      （問：之後你過多久，才又去看她？）半個小時。（問：
      當時她有說身體不舒服？）當時她胡言亂語，我只是定時
      去幫她量血壓，是丙○○指示我半小時為她量一次血壓。
      （問：後來量血壓幾次？）半小時量一次。當時量的血壓
      都正常，我量了三次，第一、二次血壓都正常，第三次比
      較低，我發現比較低，我就叫丙○○下來，當時大約晚上
      三點。丙○○下來後，看看又上去了，量完後她沒有說什
      麼就上去了，至於黃蔡秀鸞至於丙○○量完血壓後，就睡
      著了。直到早上六點多我要叫她，她就叫不起來了，當時
      她還有呼吸，只是她不講話也不動。我再叫丙○○下來，
      這時候才將黃蔡秀鸞送去醫院。‧‧（問：當時黃蔡秀鸞
      跌倒時有無喊痛？）有的。我有問她會不會痛，她說很痛
      。」等語（見本院95年12月5日言詞辯論筆錄），由是觀
      之，訴外人跌落床下時，是仰躺方式跌落地面，依第一位
      趕赴現場之看護說明，當時訴外人黃蔡秀鸞跌落之地面並
      無血跡，但後頭部有腫脹，隨即嘔吐，且胡言亂語，但能
      以言詞表明頭部疼痛，惟血壓尚屬正常等情，雖被告丙○○稱：伊當晚檢驗訴外人黃蔡秀鸞時，她有靠在伊手臂上
      ，當時並無裂傷，否則伊衣服就會染到她的血跡，此外，
      伊並未見到黃蔡秀鸞有嘔吐情況，雖看護己○○有告訴伊
      訴外人黃蔡秀鸞有嘔吐，但伊既未見到訴外人黃蔡秀鸞身
      上或身旁有嘔吐物，且看護時有誇大陳述，故伊未予採信
      ，僅指示看護冰敷腫脹部分及定時量血壓，蓋伊其專業護
      理經驗判斷，除非病人有嘔吐及頭部出血，才要立即送醫
      ，否則跌倒病人於觀察其呼吸、血壓、脈搏、體溫、瞳孔
      反應及意識等尚屬正常、清楚、四肢並無骨折等情，尚可
      持續觀察，不必立即送醫等語（見本院96年3月14日言詞
      辯論筆錄）。然其所稱訴外人黃蔡秀鸞有無嘔吐一節，已
      與證人己○○前揭證述情節相背，縱被告丙○○確於檢驗
      黃蔡秀鸞身體之際，未曾見到實存之嘔吐物，然基於此屬
      其護理專業判定有無顱內出血以及腦震盪等症狀之重要證
      據，何以當看護已清楚表明病人有嘔吐情形時，被告丙○○竟不再追問看護請其指明嘔吐物之所在或其處理嘔吐物
      之用品，而自行主觀認定此係看護誇大之陳述？更無論被
      告丙○○當時於其職務上所記載之護理紀錄，確有自行記
      載訴外人黃蔡秀鸞有嘔吐情形（但嗣後因畏懼相關法律責
      任，而將該護理紀錄抽換，另以記載無嘔吐等不實護理紀
      錄代之等事實，業經本院判定其犯有刑法第215條之偽造
      文書罪一節，詳如前揭兩造不爭執事項地5點所述），是
      其前揭辯解，顯屬卸責之詞；至訴外人黃蔡秀鸞跌落之地
      面雖無明顯之血跡，但後頭部（頭背枕骨部）確有清楚之
      挫傷及裂傷一節，則有原告提出被告並無爭執之奇美醫院
      診斷證明書一份、台灣台南地方法院檢察署相驗屍體證明
      書一份、相驗報告書影本一份等文件在卷可佐，如具有合
      格護理師資格之被告丙○○有確實檢查訴外人黃蔡秀鸞之
      身體，尤其是跌倒部位，不難察覺頭部裂傷情況（蓋後頭
      部裂傷之出血，如非動脈血管破裂，出血量不大，且多為
      頭髮吸收或沾黏住，尚不至發生流血不止而任非護理人員
      均可輕易判斷情況），詎被告丙○○僅以其自身衣服並未
      沾到訴外人黃蔡秀鸞之血跡一語，輕易帶過對病患之身體
      檢查，益證被告丙○○當時檢驗訴外人黃蔡秀鸞身體狀況
      之輕忽與不實。
   4、再查，中華民國護理師護士公會全國聯合會所檢附之「預
      防跌倒10知」第1頁記載：「根據統計『跌倒』是住院病
      患常發生事件，其危險性輕者除皮肉傷（如摔傷、瘀傷）
      ，重者可能會有骨折及內出血等隱憂，更是六十五歲以上
      老人事故傷害死亡的第二大原因。」另國家網路醫院「頭
      部外傷及腦震盪的認知」資料中記載：「…，頭部撞擊…
      ，輕者造成輕度『腦震盪症後群』，重者造成『腦膜上或
      下出血』，甚至使生命瀕臨死亡。」「在日常生活中頭部
      受到不等程度的撞擊時，不論其是否有明顯外在的頭皮裂
      傷或出血，都必須前往急診去做進一步全盤完整性的神經
      學評估，以判定其是否存有進一步腦神經的傷害。除了一
      般性外傷的處理之外，頭部外傷最重要的就是，必須要先
      排除是否有顱內出血導致腦壓上升的症候群，某些個案或
      許在早期無任何顱內出血的跡象，但假若頭骨的靜脈發生
      輕微的撕裂，在往後的數天內，也會因持續性緩慢的出血
      ，而引起腦壓的逐漸增加，並衍生相對應的症狀，最後必
      須接受緊急的開刀手術治療，否則無法挽救患者的生命。
      」，而其所歸納「主要常出現的顱內出血的先兆症狀包括
      有：1、思考反應變慢；2、突發性劇烈的頭痛；3、伴隨
      突發性及持續性的噁心及嘔吐‧‧‧。」等情，有該公會
      96年4月17日全聯護會尹字第96102號函在卷可稽；另證人
      即訴外人黃蔡秀鸞於奇美醫院之神經外科主治醫師葉昭宏
      於偵查時亦證稱：「（病人黃蔡秀鸞）93年9月23日早上7
      時39分到院，‧‧急診護理紀錄記載病人前一晚有跌倒，
      發現時病人意識不清處，抽血紀錄記載病人的白血球數值
      偏高，高達12,000多，‧‧電腦斷層是檢查出病人左側前
      額有腦出血，‧‧我們建議作手術把腦壓降低，就是打開
      頭顱、拿出血塊，以避免血塊直接壓迫或腦神經腦幹壓迫
      ，手術後來在93年9月23日下午一點二十分至五點結束，
      手術結果有取出血塊和降低腦壓，取出的血塊和之前評估
      相當，約30CC‧‧病人的血快會決定病人的昏迷指數，以
      這位病患的血塊大小和存在的位置，如果不及時將血塊取
      出，可能會造成腦死甚至死亡‧‧雖然手術有達到預期的
      目的，但手術後病人的呼吸和心跳就喪失功能，顯然血塊
      已經對腦幹造成無法回復的傷害。‧‧根據實證醫學和診
      療策略，腦出血的病患在未出血昏迷前就接受治療是比昏
      迷的病患有利，也就是說相對的治癒的機率會提高‧‧（
      問：本件黃蔡秀鸞在93年9月22日晚上就有跌倒腦部受創
      跡象，如果當時馬上送醫，是否會對治療結果有影響？）
      從接手醫療來，如法推估腦幹受創，只能說愈早送醫，就
      能早察覺腦幹受創的情況，進而接受治療。（問：據本件
      安養院的看護或護士提及黃蔡秀鸞跌落當下仍有語言應對
      能力，之後才產生嘔吐、昏迷不醒的情況，可否藉此判斷
      黃蔡秀鸞的腦幹在何階段受到損害？）在仍有語言應對能
      力、產生嘔吐的情況下，腦幹應未受到傷害，到昏迷不醒
      的情況時，應該可認定腦幹受創，因為一旦腦幹受創，會
      產生不同程度的昏迷。」等語（見台灣台南地方法院檢察
      署95年度偵續字第45號偵查卷第121至123頁）；再輔之被
      告丙○○於本院審理時亦陳稱：依其護理專業判斷，如並
      患有嘔吐，就要懷疑是腦震盪現象，要立即帶去醫院做治
      療，如有頭部出血情況，也是要帶去醫院處理等語（見本
      院96年3月14日言詞辯論筆錄）。是綜前觀之，依護理師
      及醫師之專業認識，一旦病患有前揭腦震盪或顱內出血之
      先兆，就應立即送醫治療，且愈早治療，治癒率相對就愈
      高。而今，訴外人黃蔡秀鸞於93年9月22日晚間11時許跌
      落床下後，隨即發生後頭部裂傷、血腫、嘔吐、胡言亂語
      、表明頭部疼痛厲害等情，而被告丙○○亦稱訴外人黃蔡
      秀鸞當時對答清楚，顯見意識清楚等語，則依被告丙○○
      及證人葉昭宏醫師所自述之護理及醫療專業，本應立即將
      訴外人黃蔡秀鸞送醫處理，且訴外人黃蔡秀鸞當時既仍有
      意識，則其腦幹尚未受創，如能及時開刀取出腦部血塊，
      腦幹即能回復其功能而不致發生死亡結果。然被告丙○○
      一方面因疏於對訴外人黃蔡秀鸞之身體檢查而未能發覺其
      頭部裂傷，他方面又故意忽視訴外人黃蔡秀鸞於跌落後有
      發生嘔吐情狀，以致僅指示看護冰敷及量血壓之裁示即欲
      回二樓宿舍休息，待至訴外人黃蔡秀鸞於翌日凌晨3時許
      ，由原本躁動轉趨平靜、血壓下降、進入睡眠或無意識狀
      態後，被告丙○○仍續裁示觀察即可，待至清晨六時許看
      護叫不醒訴外人黃蔡秀鸞之後，被告丙○○才決定央請養
      護之家之司機載送訴外人黃蔡秀鸞送醫治療，然是時訴外
      人黃蔡秀鸞已昏迷甚久，腦幹早已受創，自是無法避免死
      亡結果之發生，依此，被告丙○○對訴外人黃蔡秀鸞有過
      失之延遲送醫處理行為，就訴外人黃蔡秀鸞於93年9月27
      日發生死亡之結果，自是存有相當因果關係，乃被告辯稱
      被告丙○○之照護並無疏失，且縱及時送醫，亦不會改變
      訴外人黃蔡秀鸞死亡結果云云，顯屬卸責之詞，不足採信
      。
   5、末查，被告慈暉養護之家辯稱：伊本身並無護理專業，且
      伊對被告丙○○之選任及監督已盡相當之注意義務，依民
      法第188條第1項後段規定，伊自無須就被告丙○○之行為
      負責云云。惟查，被告慈暉養護之家所以僱用被告丙○○
      ，即以其具有合格護理師執照，並欲其從事該養護之家之
      護理工作，而其93年9月23日以前，其直屬上司為該養護
      之家之護理長乙○○，而乙○○亦受僱於被告慈暉養護之
      家，於另一護士涂瑞英離職後，與被告丙○○共同分擔該
      養護之家之護理工作等情，已為證人乙○○證述在卷（見
      本院前揭言詞辯論筆錄），然彼二位由被告慈暉養護之家
      聘用之護理人員，卻於訴外人黃蔡秀鸞發生跌落事故後，
      為掩飾其跌倒受有頭部血腫、嘔吐等病症，竟未通知家屬
      ，亦未送醫治療等業務上之過失，而共同基於偽造文書之
      犯意聯絡，於93年9月23日上午10、11時許，將原有記載
      訴外人黃蔡秀鸞摔倒後有嘔吐及血腫等護理紀錄抽換，另
      以記載無嘔吐及血腫之不實護理紀錄代之，證人乙○○及
      被告丙○○並先後在該不實護理紀錄上簽名等事實，亦經
      本院刑事庭以95年度簡字第937號判處渠等犯有刑法第215
      條業務登載不實罪確定（如兩造前揭不爭執事項所述），
      再者，被告丙○○於訴外人黃蔡秀鸞跌倒後，亦未盡其護
      理人員之職責以詳查其身體傷害，致未能及早發覺其後頭
      部裂傷之情，顯見被告慈暉養護之家對其重要護理人員實
      有放任渠等事務之處理，根本未盡選任及監督之責，又何
      能僅以其自身非護理專業人員一語，推卸其雇主責任，是
      被告慈暉養護之家前揭辯解，亦無足取。
   6、綜前觀之，被告丙○○於處理訴外人黃蔡秀鸞跌落床下事
      故時，一方面疏未注意訴外人黃蔡秀鸞後頭部有裂傷情事
      ，他方面又故意忽略訴外人黃蔡秀鸞嘔吐事實，以致延遲
      可以送醫治療之黃金時刻，並導致訴外人黃蔡秀鸞因腦部
      血塊壓迫腦幹造成無法回復之傷害，因而發生死亡結果，
      揆諸前揭民法第184條第1項前段規定，被告丙○○就訴外
      人黃蔡秀鸞之死亡結果，即有侵權行為責任，而被告慈暉
      養護之家既為被告丙○○之雇主，依前揭民法第188條第1
      項前段規定，自應就被告丙○○之侵權行為負連帶賠償責
      任。
七、再按不法侵害他人致死者，對於支出醫療及增加生活上需要
    之費用或殯葬費之人，亦應負損害賠償責任；又不法侵害他
    人致死者，被害人之父、母、子、女及配偶，雖非財產上之
    損害，亦得請求賠償相當之金額，民法第192條第1項、第
    194條分別定有明文。而非財產上之損害賠償認定，除依被
    害人及其家屬所受身體上及精神上痛苦程度及所造成之影響
    二者予以衡量外，尚須斟酌雙方之身分資力與加害之程度等
    情予以核定。查原告主張彼三人均為訴外人黃蔡秀鸞之子女
    ，於訴外人黃蔡秀鸞跌倒受傷翌日送醫治療後，計由原告戊○○支出醫療及特別護士等費用5,752元，嗣訴外人黃蔡秀
    鸞發生死亡結果後，喪葬費用237,105元則由原告三人平均
    支出，且渠等因母親死亡悲痛愈恆，另各請求精神慰撫金
    1,200,000元，為此爰依前揭規定請求被告賠償等情，被告
    固不否認原告有支出上開醫療及特別護士費、喪葬費等費用
    ，惟辯稱：原告請求之精神慰撫金實屬過高，且非伊能力所
    能負等語。本院查：
   1、關於醫療及特別護士費用5,752元、喪葬費用237,105元部
      分，業據原告提出醫療及特別護士等單據四份、喪葬費用
      單據六份等影本在卷可證，並為被告所是認，則原告請求
      被告賠償上開費用之損失，自屬有據。
   2、關於精神慰撫金部分，查訴外人黃蔡秀鸞經原告送往被告
      慈暉養護之家接受照護之時，已患有雙目失明、糖尿病、
      高血壓、老人失智症等病症，且之前均由原告甲○○○居
      家照顧，俟因原告甲○○○因照顧母親工作繁重、且欲外
      出工作，而原告丁○○、戊○○亦因分別有家庭及固定工
      作，不克照顧失智母親，乃由三人協議先送至離家近的被
      告慈暉養護之家試住看看，等訴外人黃蔡秀鸞試住妥適後
      ，才正式於93年7月間將訴外人黃蔡秀鸞送入被告慈暉養
      護之家長住等情，為原告自承在卷（見本院96年5月15日
      言詞辯論筆錄），然為人父母，無不希望子女承歡於膝下
      ，但當初用心培育之子女，一旦父母年邁、體弱多病或像
      小孩一般無理取鬧而難以照顧時，如不是像貨品般在各個
      子女家門前推來推去，就是直接放到老人養護機構去養老
      ，實則老人如非身體健康、自願並選擇安養機構以建構其
      有尊嚴之老年生活及適切之人際關係外，一般被送往老人
      安養機構之老人絕非自願前往，有的或許是體諒孩子們有
      各自家庭，不願成為孩子們的包袱及累贅；其餘幾乎是因
      病、半意識或無意識情況下，無選擇可能而前去，惟老人
      一旦發生老人失智症後，失智症狀只有持續變壞，不可能
      回復原狀，藥物控制也只能減緩其病程，但家人及親朋之
      陪伴卻有助於減緩老化之趨勢，然而現代人因我執之嚴重
      ，導致「我現在擁有的一切」，包含「我的身體健康」、
      「我的工作」、「我的配偶、子女」、「我的舒適生活」
      等等我能得、或我所得者，均優先於要花費很多時間、精
      力去照顧一個像嬰兒的老人，於是，這一類老人的歸宿如
      果不是獨居，就經常是安養機構。而今，原告等人基於工
      作、家庭等因素將訴外人黃蔡秀鸞送往被告慈暉養護之家
      長住（並非僅是日間照護），而訴外人黃蔡秀鸞又是在雙
      目失明之情況下前去養護之家，則該養護機構設備、人員
      之良莠，本應由代替母親雙眼之子女即原告等人為訴外人
      黃蔡秀鸞仔細研判，今原告既為訴外人黃蔡秀鸞選擇了其
      人生旅途之最後居所，又何以於事故發生後恣意指責該養
      護機構設備缺乏、人員不足，以及放大母親之亡故致渠等
      無法充分盡孝之萬分悲痛，是本院認原告固因被告有過失
      之照護行為，致其母發生腦幹受創無法回復之損害而生死
      亡結果，而受有一定之精神上損害，但渠等請求被告應各
      賠償原告120萬元之慰撫金一節，實屬過高。本院審酌原
      告甲○○○係小學畢業、偶而從事臨時工職務，每月薪資
      2、3萬元，有名下房屋一棟、土地一筆、田賦三筆，財產
      總值約200萬元；原告丁○○為高雄市政府環境保護局職
      員，每月薪資約46000元，名下有田賦三筆、汽車一輛，
      財產總額約100萬元；原告戊○○研究所畢業、時任律師
      ，名下有田賦三筆、汽車一輛及一筆投資，財產總額約
      100萬元；被告曾冠霖為慈暉養護之家之負責人，名下有
      房屋一棟、田賦11筆、土地二筆、汽車一輛，財產總額約
      1,300萬元；被告丙○○為合格護理師，任職於被告慈暉
      養護之家直至95年間離職，每月薪資約二萬八千餘元，名
      下並無財產等情，業據原告自述在卷，並有本院所調取兩
      造之財產歸戶及所得申報資料各一份在卷可稽，故本院斟
      酌兩造身分、地位、被告對待住民跌倒態度之輕忽、原告
      所受精神之痛苦程度及其他一切情狀，認原告各人請求精
      神慰撫金應以50萬元，方屬公允，原告逾此數額之請求，
      為無理由，無從准許。
   3、另被告抗辯謂訴外人黃蔡秀鸞自行掙脫看護為其綁在床上
      之束縛，並自行在任意床上走動，製造危險行為，因而發
      生跌落床下之事故，則訴外人黃蔡秀鸞就事故之發生亦屬
      與有過失，依民法第217條規定，亦應減低或免除被告之
      賠償責任云云，惟查，訴外人黃蔡秀鸞入院之時，即已存
      有雙目失明、老人失智症等病症之情，為被告所明知，而
      老人失智症足以影響其意識能力及判斷能力，更遑論其雙
      目失明，根本無從認知其作為是否為危險行為，是縱認訴
      外人黃蔡秀鸞有於床上走動之事跡，然訴外人黃蔡秀鸞就
      事故之發生，既無認識能力，且事後被告延誤送醫時程，
      更非其所能干預或介入，焉能謂其就該損害之發生或擴大
      與有過失？是被告前揭辯解，亦無足取，併此敘明。
八、綜上所述，原告主張被告有過失之照護行為，致其母即訴外
    人黃蔡秀鸞發生死亡結果，為此爰依民法第184條第1項前段
    、第188條第1項前段等規定，請求被告連帶賠償原告甲○○○、丁○○各579,035元、賠償原告戊○○584,787元，及均
    自起訴狀繕本送達翌日（95年9月28日）起至清償日止，按
    年息百分之五計算之法定遲延利息等情，洵屬有據，應予准
    許，逾此部分之請求，則無理由，不應准許。
九、本件原告勝訴部分，兩造均陳明願供擔保，分別聲請宣告假
    執行及免為假執行，本院經核無不合，爰分別酌定相當擔保
    金額准許之。至原告敗訴部分，其假執行之聲請，已失所附
    麗，併予駁回。
十、本件第一審裁判費39,115元（原告支出），證人旅費1,114
    元（被告曾冠霖即慈暉養護之家支出），合計本件訴訟費用
    達40,229元，惟因原告部分勝敗，故訴訟費用20,115元應由
    被告連帶負擔，餘由原告負擔，本院併依職權宣告之。
十一、據上論結，本件原告之訴為一部有理由，一部無理由，依
      民事訴訟法第79條、第85條第1項前段、第2項、第87條第
      1項、第390條第2項、第392條第2項、第3項，判決如主文
      。
中　　華　　民　　國　　96　　年　　8 　　月　　14　　日
                  民事第三庭    法　官　林彥君
以上正本係照原本作成
如對本判決上訴，須於判決送達後20日內向本院提出上訴狀
中　　華　　民　　國　　96　　年　　8 　　月　　14　　日
                                書記官　張豐榮
